【裁判字號】    96,家抗,38
【裁判日期】    970116
【裁判案由】    拋棄繼承權
【裁判全文】
臺灣新竹地方法院民事裁定              96年度家抗字第38號
抗  告  人  甲○○
上列抗告人因拋棄繼承事件，對於中華民國96年8月27日本院96
年度繼字第335號所為裁定提起抗告，本院裁定如下：
    主  文
原裁定廢棄。
上開廢棄部分，抗告人於民國九十六年七月六日向本院聲明拋棄
繼承權，應准予備查。
聲請程序費用新臺幣壹仟元及抗告程序費用新臺幣壹仟元由抗告
人負擔。
    理  由
一、本件抗告意旨略以：被繼承人田健次於民國95年8月7日死亡
    後，其第一順位繼承人及其配偶業已向本院聲明拋棄繼承，
    並於95年9月10日收到准予備查之通知。然第二順位繼承人
    即被繼承人之母乙○○○係於96年2月下旬始知其得繼承之
    事實，並於96年3月15日具狀聲明拋棄繼承，且因不知法院
    是否准予備查，而未告知抗告人，並於96年5月16日收到准
    予備查通知後，始於96年6月19日端午節之連續假期中告知
    回家之抗告人其已拋棄繼承之事實。又被繼承人之母乙○○
    ○於原審時雖證稱於清明節前後告知抗告人，惟其亦稱無法
    記起告知抗告人前開拋棄之時間，則被繼承人之母乙○○○
    之前開證詞，已有疑義。況被繼承人之母乙○○○另於原審
    證稱當時仍未吃粽子等語，而96年6月19日為端午節，亦為
    端午連續假期之最後一日，則抗告人於端午連續假期返家時
    ，家人自未開始包粽子，核與被繼承人之母乙○○○證稱其
    告知抗告人時，那時還沒有吃粽子等語相符。是抗告人於96
    年7月6日向本院聲明拋棄繼承，並未逾二個月之期限，原審
    裁定予以駁回抗告人之聲請，自有未洽，為此請求原裁定廢
    棄，抗告人對被繼承人田健次聲明拋棄繼承之意思表示准予
    備查等語。
二、按繼承人拋棄其繼承權，應於知悉其得繼承之時起二個月內
    以書面向法院為之；因他人拋棄繼承而應為繼承之人，為限
    定繼承或拋棄繼承時，應於知悉其得繼承之日起二個月內為
    之，修正前民法第1174條第1項、第2項前段及第1176條第7
    項分別定有明文。又所謂知悉其得繼承之日，應係指知悉原
    繼承人業經法院准予拋棄繼承，而其本人應為繼承之人而言
    ，非指知悉他人何時拋棄繼承之意，蓋拋棄繼承尚須法院之
    准許，在未經法院准許之前，尚非得為繼承之人；蓋拋棄
    繼承之聲明須向法院為之，在先順序繼承人之聲明未經法院
    准許而有可能遭法院裁定駁回之前，後順序之繼承人實無從
    知悉其已得繼承，此觀74年06月03日之修正理由稱：「因他
    人之拋棄繼承而應為繼承之人，亦應有限定繼承或拋棄繼承
    之選擇，…爰增設第七項，規定此種繼承人如為限定繼承或
    拋棄繼承，均應自知悉其得繼承之日起二個月內為之。」，
    而不稱「應自知悉拋棄繼承之日起二個月內為之」益明。
三、經查，本件被繼承人田健次係於95年8月7日死亡，且被繼承
    人田健次之配偶謝莉莉及子女田恆瑋、田恆昱、母親乙○○
    ○均已向本院聲明拋棄繼承，並經准予備查在案，而抗告人
    復於96年7月6日具狀向本院聲明拋棄繼承等情，此有戶籍謄
    本、印鑑證明、繼承系統表及民事拋棄繼承聲請狀上本院收
    文戳章附卷可參（見原審卷第6頁至第18頁），且經本院依
    職權調取本院96年度繼字第132號拋棄繼承權事件卷宗核閱
    無訛。又查，被繼承人之母乙○○○於原審雖證稱「我是在
    清明節前後告訴聲明人甲○○，請聲明人王秀娥跟其他子女
    說，不確定是否是清明節前後，因為年紀大時間記不起來，
    記得那時好像沒有吃粽子。」（見原審卷96年8月16日訊問
    筆錄），惟據證人即被繼承人之母乙○○○到庭證稱「（問
    ：何時告訴抗告人要拋棄繼承）我不記得。（問：何以原審
    作證說明清明節告訴抗告人拋棄繼承？）我可能講錯了」（
    見本院96年11月9日訊問筆錄）等語，是依被繼承人之母乙
    ○○○於原審所為之證述，尚無從證明抗告人於清明節期間
    即知悉其母乙○○○拋棄繼承之情事。且觀諸被繼承人之母
    乙○○○向本院聲明拋棄繼承，係於96年5月16日收受本院
    准予拋棄繼承之通知（見本院96年度繼字第132號拋棄繼承
    權事件卷宗，第21頁），被繼承人之母乙○○○係於清明節
    （96年4月5日）後始知法院准予備查之情事，應堪認定，而
    被繼承人之母乙○○○亦證稱抗告人通常於連續假期返家，
    此有本院96年11月9日訊問筆錄在卷可參，是抗告人主張被
    繼承人之母乙○○○係於端午連續假期告知前開拋棄繼承事
    件，應為可採。況縱認被繼承人之母乙○○○於清明節時告
    知抗告人之事為真，惟被繼承人之母乙○○○之聲請拋棄繼
    承係遲至96年5月16日始獲本院通知准予備查，已如上述，
    揆諸前開說明，抗告人於96年7月6日具狀向本院聲明拋棄繼
    承，尚難認已逾二個月之法定期間。原裁定遽行駁回抗告人
    之聲明，容有未洽；抗告意旨指摘原裁定不當，求予廢棄，
    為有理由，並由本院依職權改裁定如主文第二項所載。
四、據上論結，本件抗告為有理由，爰依非訟事件法第21條第1
    項、第46條，民事訴訟法第492條，裁定如主文。
中    華    民    國    97    年    1    月    16    日
                民事第二庭      審判長法  官   楊明箴
                                      法  官   方鴻愷
                                      法  官   彭淑苑
以上正本證明與原本無異。
如不服本裁定，僅得於收受本裁定正本送達後10日內，以適用法
規顯有錯誤為理由，向本院提出再抗告狀，經本院許可後始可再
抗告。
中    華    民    國    97    年    1    月    16     日
                                      書記官  王恬如


司法院資訊處製作；財團法人民間司法改革基金會備份。
